臺灣臺南地方法院刑事判決
109年度金訴字第279號
公  訴  人  臺灣臺南地方檢察署檢察官
被      告  王敬文


上列被告因洗錢防制法等案件，經檢察官提起公訴（109年度偵
字第19916號），本院判決如下：
    主  文
王敬文幫助犯洗錢防制法第十四條第一項之洗錢罪，處有期徒刑
肆月，併科罰金新臺幣參萬元，罰金如易服勞役，以新臺幣壹仟
元折算壹日。   
    犯罪事實
一、王敬文能預見將金融機構帳戶提供他人使用，可能作為他人
    收受、提領財產犯罪所得使用，他人提領後即產生遮斷金流
    以逃避國家追訴、處罰之效果，仍基於容任該結果發生而不
    違背其本意之幫助詐欺取財及幫助洗錢之不確定故意，於民
    國109年7月31日16時40分許前某不詳時間，依身分不詳，自
    稱「吳國豪TONY」之人之指示，將其申設之中國信託商業銀
    行股份有限公司西臺南分行帳號000000000000號帳戶（下稱
    本案帳戶）之金融卡密碼更改為「112233」後，再依「吳國
    豪TONY」指示，於109年7月31日16時40分許，在臺南市東區
    東門郵局，將本案帳戶金融卡以郵局i信箱寄送至南投中山
    街郵局i信箱，收件人「周昭翰」，以此方式容任「吳國豪T
    ONY」及其所屬詐欺集團用以收受並提領財產犯罪所得，而
    幫助他人掩飾、隱匿犯罪所得之去向及所在。嗣「吳國豪TO
    NY」及其所屬詐欺集團成員取得本案帳戶金融卡後，共同意
    圖為自己不法之所有，基於詐欺取財之犯意聯絡，於109年8
    月3日，由該詐欺集團成員致電黃裕創，佯裝為友人並佯稱
    ：急需用錢須借款等語，致黃裕創陷於錯誤，於109年8月4
    日11時57分許，臨櫃匯款新臺幣（下同）18萬元至王敬文之
    本案帳戶內，旋遭詐欺集團成員提領一空。嗣黃裕創察覺受
    騙，報警處理，循線查悉上情。
二、案經黃裕創訴由臺南市政府警察局永康分局報告臺灣臺南地
    方檢察署檢察官偵查起訴。
    理  由
一、按刑事訴訟法第159條之5第1項規定：「被告以外之人於審
    判外之陳述，雖不符前4條之規定，而經當事人於審判程序
    同意作為證據，法院審酌該言詞陳述或書面陳述作成時之情
    況，認為適當者，亦得為證據。」同條第2項規定：「當事
    人、代理人或辯護人於法院調查證據時，知有第159條第1項
    不得為證據之情形，而未於言詞辯論終結前聲明異議者，視
    為有前項之同意。」依其立法意旨，在於確認當事人對於傳
    聞證據有處分權，得放棄反對詰問權，同意或擬制同意傳聞
    證據可作為證據，屬於證據傳聞性之解除行為，如法院認為
    適當，不論該傳聞證據是否具備刑事訴訟法第159條之1至第
    159條之4所定情形，均容許作為證據，不以未具備該4條所
    定情形為前提（最高法院104年度台上字第1879號判決意旨
    參照）。查本判決所引用下列各項以被告以外之人於審判外
    之陳述為證據方法之證據能力，業經本院於準備程序及審判
    期日時予以提示並告以要旨，而公訴人、被告王敬文均未爭
    執證據能力，且迄本院言詞辯論終結前均未聲明異議。本院
    審酌該等資料之製作、取得，尚無違法不當之情形，且均為
    證明犯罪事實存否所必要，認為以之作為證據應屬適當，揆
    諸上開規定，自均具證據能力。又本判決所引用下列各項非
    供述證據，並無證據顯示係實施刑事訴訟程序之公務員違背
    法定程序所取得之證據，亦無顯有不可信之情況或不得作為
    證據之情形，故均具證據能力。
二、認定犯罪事實所憑之證據及理由：
　㈠訊據被告固坦承其有先將本案帳戶金融卡密碼更改為「11223
    3」後，再將本案帳戶金融卡寄至南投中山街郵局i信箱，收
    件人「周昭翰」之事實，惟矢口否認有何幫助詐欺取財、洗
    錢犯行，辯稱：我當初是要請「吳國豪TONY」幫我辦信用貸
    款，不知道「吳國豪TONY」會拿去做非法使用等語。
　㈡經查：
　⒈本案帳戶為被告所申辦使用，被告於109年7月31日16時40分
    許前某不詳時間，依「吳國豪TONY」之指示，將其申設之本
    案帳戶之金融卡密碼更改為「112233」後，再依「吳國豪TO
    NY」指示，於109年7月31日16時40分許，在臺南市東區東門
    郵局，將本案帳戶金融卡以郵局i信箱寄送至南投中山街郵
    局i信箱，收件人「周昭翰」，嗣「吳國豪TONY」及其所屬
    詐欺集團成員取得本案帳戶金融卡後，於109年8月3日，由
    該詐欺集團成員致電告訴人黃裕創，佯裝為友人並佯稱：急
    需用錢須借款等語，致告訴人陷於錯誤，於109年8月4日11
    時57分許，臨櫃匯款18萬元至本案帳戶內，旋遭詐欺集團成
    員提領一空等事實，業據被告於警詢、偵查及本院審理時坦
    承在卷，核與證人即告訴人黃裕創於警詢之證述（警卷第9
    至10頁）情節相符，並有告訴人之玉山銀行匯款申請書（警
    卷第17頁）、告訴人與詐欺集團成員LINE對話紀錄（警卷第
    19至23頁）、中國信託商業銀行股份有限公司109年9月28日
    中信銀字第109224839241580號函暨所附本案帳戶之客戶資
    料及存款交易明細（警卷第25至31頁）、被告與LINE暱稱「
    吳國豪TONY」之LINE對話紀錄（偵卷第35至93頁）各1份附
    卷可稽，上開事實，首堪認定。
　⒉金融機構開設之帳戶為個人理財工具之一種，且存摺、金融
    卡及密碼事關個人帳戶安全，專有性甚高，依通常情形，除
    非係與本人具密切親誼關係者，否則殊難想像有何理由交付
    與他人，稍具通常社會歷練之一般人，依經驗法則即知應妥
    善保管該等物品，以防遭他人冒用，縱偶因特殊情況須將該
    等物品交付他人，亦必深入瞭解該他人之可靠性與用途，再
    行提供使用。兼以近來利用人頭帳戶以行詐騙之事屢見不鮮
    ，詐欺集團以網路購物付款方式設定錯誤、親友借款等事由
    ，使被害人誤信為真，詐騙被害人至金融機構櫃檯電匯，或
    持金融卡至自動櫃員機或由網路銀行依其指示操作，轉出款
    項至人頭帳戶後，詐欺集團成員隨即將之提領一空之詐騙手
    法，層出不窮，且業經政府多方宣導，並經媒體反覆傳播，
    而上開詐騙方式，多數均係利用他人帳戶，作為詐欺取財所
    得財物匯入、取款以逃避檢警查緝之用之犯罪工具。且依一
    般人之社會通念，如匯入帳戶內之款項來源正當，大可自行
    申辦帳戶，若其不以自己名義申辦帳戶取得款項，反而收購
    或借用別人之金融帳戶以供使用，並要求提供金融卡及告知
    密碼，則提供金融帳戶者，不論名目是變賣、出租或出借，
    或有無對價或報酬，更不管受告知之用途為何，對於該帳戶
    可能作為對方收受、提領特定犯罪所得使用，對方提領後會
    產生遮斷金流以逃避國家追訴、處罰之效果等節，當可有所
    預見。　　　　
　⒊本案被告於提供本案帳戶金融卡時已年滿31歲，自陳教育程
    度為高中畢業，退伍後工作超過10年（本院卷第75、76頁）
    ，且曾因提供金融帳戶給詐欺集團使用，經本院以107年度
    易字第11號判決判處有期徒刑4月，緩刑3年，於108年7月19
    日確定，有上開判決及臺灣高等法院被告前案紀錄表各1份
    （偵卷第19至24頁、本院卷15頁）附卷可佐，其提供本案金
    融卡時尚在前案緩刑期間內，因此，被告理應知悉任意交付
    帳戶供他人使用之風險。被告雖以前詞置辯，並提出其與「
    吳國豪TONY」之LINE對話紀錄為證（偵卷第35至93頁）。惟
    依其與「吳國豪TONY」之LINE對話紀錄，「吳國豪TONY」在
    對話之初表示：「中信輕鬆貸，各類低利貸款專案……」，然
    嗣後「吳國豪TONY」傳送給被告之名片記載其為「富邦集團
    信貸部理財專員」，則「吳國豪TONY」究為「中國信託商業
    銀行」抑或「富邦集團」之人員，顯屬可疑；又依「吳國豪
    TONY」所指示之收件地址及收件人，分別為「南投中山街郵
    局i信箱」、「周昭翰」，其收件地址非中國信託商業銀行
    或富邦集團之營業處所，收件人亦非「吳國豪TONY」，亦屬
    可疑。被告既與「吳國豪TONY」素不相識，對其真實姓名、
    地址、公司名稱及所在位置等資料均無所悉，僅靠通訊軟體
    聯繫，且「吳國豪TONY」上開所述顯屬可疑，被告竟未經任
    何查證，輕率依對方指示更改本案帳戶金融卡密碼，並交付
    本案帳戶金融卡，而須自行承擔帳戶遭人不法利用之風險，
    顯非合理。故被告前揭所辯，尚難採信。
　⒋依上所述，依被告之學識及社會經驗，既已足以發覺「吳國
    豪TONY」所述顯然不合理，則被告於交付本案帳戶金融卡時
    ，主觀上對於本案帳戶可能作為對方收受、提領特定犯罪所
    得使用，對方提領後會產生遮斷金流以逃避國家追訴、處罰
    之效果等節，當可預見，然其仍未深入瞭解用途及合理性，
    即提供本案帳戶金融卡給他人，顯然不顧提供金融帳戶之後
    果，乃牽涉涵括詐欺取財、洗錢在內之不法用途，且在無法
    獲悉、無從追索實際使用者之情況下，於交付帳戶金融卡當
    時無防範措施，亦再也無法制止幫助詐欺取財、洗錢等犯罪
    之遂行，造成掩飾、隱匿金流之結果，形成犯罪循索查緝之
    阻礙，堪認被告有幫助恐嚇取財及幫助他人掩飾、隱匿詐欺
    取財犯罪所得之去向暨所在之不確定故意甚明。
　⒌綜上所述，本案事證明確，被告犯行堪以認定，應依法論科
    。
三、論罪科刑：
　㈠刑法上之幫助犯，係對於犯罪與正犯有共同之認識，而以幫
    助之意思，對於正犯資以助力，而未參與實施犯罪之行為而
    言。如未參與實施犯罪構成要件之行為，且係出於幫助之意
    思提供助力，即屬幫助犯，而非共同正犯。查被告基於幫助
    他人詐欺取財及幫助他人掩飾、隱匿財產犯罪所得之去向及
    所在之不確定故意，提供本案帳戶金融卡給他人使用，經該
    人及所屬犯罪集團成員用以作為收受詐欺取財犯罪所得財物
    及洗錢之犯罪工具，其所為僅為他人詐欺取財及洗錢犯行提
    供助力，過程中並無證據證明被告係以正犯之犯意參與，或
    有直接參與詐欺取財及洗錢之構成要件行為，充其量僅足認
    定係詐欺取財及洗錢之構成要件以外之幫助行為，尚難遽認
    與實行詐欺取財及洗錢犯罪之集團成員間有犯意聯絡及行為
    分擔。是核被告所為，係犯刑法第30條第1項前段、同法第3
    39條第1項之幫助詐欺取財罪，及刑法第30條第1項前段、洗
    錢防制法第2條第2款、第14條第1項之幫助一般洗錢罪。
　㈡起訴意旨雖認被告於洗錢犯行部分涉犯洗錢防制法第14條第1
    項之洗錢罪嫌，惟提供金融帳戶提款卡及密碼之行為人，因
    已將帳戶之提款卡及密碼等物件提供他人使用，失去對自己
    帳戶之實際管領權限，若無配合指示親自提款，即無收受、
    持有或使用特定犯罪所得之情形，且無積極之移轉或變更特
    定犯罪所得之行為，故非屬洗錢防制法第2條第1款、第3款
    所稱之洗錢行為。洗錢防制法第2條修正之立法說明第3點雖
    謂「…㈣提供帳戶以掩飾不法所得之去向，例如：販售帳戶予
    他人使用…」等語，似以販售帳戶為洗錢類型之一，然其僅
    係單純之舉例，並未說明何以與掩飾、隱匿之要件相當。而
    文義解釋為法律解釋之基礎，立法者之意思僅屬對構成要件
    文義之眾多解釋方法之一，仍須就法條文字之規範目的及保
    護利益具體分析。一般而言，洗錢防制法第2條第2款之掩飾
    、隱匿行為，目的在遮掩、粉飾、隱藏、切斷特定犯罪所得
    與特定犯罪間之關聯性，是此類洗錢行為須與欲掩飾、隱匿
    之特定犯罪所得間具有物理上接觸關係（事實接觸關係）。
    而提供金融帳戶提款卡及密碼供他人使用，嗣後被害人雖匯
    入款項，然此時之金流仍屬透明易查，在形式上無從合法化
    其所得來源，未造成金流斷點，尚不能達到掩飾或隱匿特定
    犯罪所得之來源、去向及所在之作用，須待款項遭提領後，
    始產生掩飾、隱匿之結果。故而，行為人提供金融帳戶提款
    卡及密碼，若無參與後續之提款行為，即非洗錢防制法第2
    條第2款所指洗錢行為，無從成立一般洗錢罪之直接正犯（
    最高法院108年度台上大字第3101號裁定意旨參照），且此
    部分亦經公訴檢察官當庭更正起訴法條為刑法第30條第1項
    前段、洗錢防制法第14條第1項之幫助洗錢罪嫌（本院卷第6
    7頁），併此指明。
　㈢被告以一交付本案帳戶金融卡之行為觸犯上開2罪名，為想像
    競合犯，應依刑法第55條規定，從一重論以幫助一般洗錢罪
    。
　㈣被告以幫助他人犯罪之意思而參與犯罪構成要件以外之行為
    ，所犯情節較正犯輕微，爰依刑法第30條第2項規定，按正
    犯之刑減輕之。
　㈤爰審酌被告將本案帳戶金融卡交付他人使用，幫助他人詐欺
    取財及掩飾、隱匿犯罪所得之去向及所在，雖本身未實際參
    與詐欺取財及洗錢之犯行，相對於正犯之責難性較小，然造
    成告訴人之財產損害，且致使告訴人事後向犯罪集團成員追
    償及刑事犯罪偵查之困難，實有不該；並考量被告犯後坦承
    客觀行為，否認主觀犯意，且已與告訴人達成調解，願分期
    賠償告訴人9萬元，有本院109年度南司刑移調字第428號調
    解筆錄1份附卷可稽（本院卷第51至52頁）；參以被告犯罪
    動機、目的、手段、告訴人所受財產損失金額；兼衡被告前
    有幫助詐欺取財前科，業如前述，素行非佳，暨其於本院自
    陳教育程度為高中畢業，育有2個小孩，1個6個月，1個2歲6
    個月，職業為臨時工（本院卷第76頁）等一切情狀，量處如
    主文所示之刑，並就併科罰金部分，諭知易服勞役之折算標
    準，以資警惕。
四、沒收：
  ㈠按犯第14條之罪，其所移轉、變更、掩飾、隱匿、收受、取
    得、持有、使用之財物或財產上利益，沒收之，洗錢防制法
    第18條第1項前段固有明文，而其立法理由係為沒收洗錢行
    為標的之財物或財產上利益，惟該條文並未規定「不論屬於
    犯罪行為人與否」均沒收之，自仍以屬於犯罪行為人者為限
    ，始應予以沒收。查本案被告並未親自提領告訴人匯入本案
    帳戶內之款項，且無證據證明被告實際管領、處分該等款項
    ，自無從依上開規定宣告沒收。又依卷內現存事證，並無證
    據可資認定被告有因提供本案帳戶而取得對價之犯罪所得，
    亦無從宣告沒收或追徵。
  ㈡被告交付他人之本案帳戶金融卡，雖係供犯罪所用之物，且
    為被告所有，然並未扣案，又非違禁物，且該物品本身價值
    低微，單獨存在亦不具刑法上之非難性，倘予沒收或追徵，
    除另使刑事執行程序開啟之外，對於犯罪行為之不法、罪責
    評價並無影響，且就沒收制度所欲達成預防及遏止犯罪之社
    會防衛目的之助益不大，欠缺刑法上重要性，是本院認該物
    品並無沒收或追徵之必要，爰不予宣告沒收或追徵。
據上論斷，應依刑事訴訟法第299條第1項前段，洗錢防制法第2
條第2款、第14條第1項，刑法第11條、第30條第1項前段、第2項
、第339條第1項、第55條、第42條第3項前段，刑法施行法第1條
之1第1項，判決如主文。
中　　華　　民　　國　　110 　年　　3 　　月　　10　　日
                  刑事第十庭  審判長法　官　陳淑勤
                                    法  官  陳世旻
                                    法  官  張郁昇
以上正本證明與原本無異。
如不服本判決應於收受本判決後20日內向本院提出上訴書狀，並
應敘述具體理由。其未敘述上訴理由者，應於上訴期間屆滿後20
日內向本院補提理由書狀（均須按他造當事人之人數附繕本）「
切勿逕送上級法院」。 
　　　　　　　　　　　　　　　　　  書記官  呂伊謦
中　　華　　民　　國　　110 　年　　3 　　月　　10　　日
附錄本案論罪科刑法條：
洗錢防制法第2條
本法所稱洗錢，指下列行為：
一、意圖掩飾或隱匿特定犯罪所得來源，或使他人逃避刑事追訴
    ，而移轉或變更特定犯罪所得。
二、掩飾或隱匿特定犯罪所得之本質、來源、去向、所在、所有
    權、處分權或其他權益者。
三、收受、持有或使用他人之特定犯罪所得。

洗錢防制法第14條
有第二條各款所列洗錢行為者，處7年以下有期徒刑，併科新臺
幣5百萬元以下罰金。
前項之未遂犯罰之。
前二項情形，不得科以超過其特定犯罪所定最重本刑之刑。

中華民國刑法第339條
意圖為自己或第三人不法之所有，以詐術使人將本人或第三人之
物交付者，處5年以下有期徒刑、拘役或科或併科50萬元以下罰
金。
以前項方法得財產上不法之利益或使第三人得之者，亦同。
前二項之未遂犯罰之。